【裁判字號】    94,易,36
【裁判日期】    951229
【裁判案由】    竊盜等
【裁判全文】
臺灣苗栗地方法院刑事判決                94年度易字第36號
公  訴  人  臺灣苗栗地方法院檢察署檢察官
被      告  壬○○
選任辯護人  李添興律師
被      告  乙○○
上列被告因竊盜等案件，經檢察官提起公訴（92年度偵字第3448
號），本院判決如下：
    主  文
壬○○、乙○○均無罪。
    理  由
一、公訴意旨：
    (一)起訴事實：
      被告壬○○、乙○○明知臺中縣東勢鎮明正里番溝下游之
      大安溪石壁坑段河川區域公有地，係中華民國政府所有並
      交由經濟部水利署第三河川局管理，且在大安溪行水區內
      ，未經許可不得在該處擅自採取砂石，竟圖趁庚○○（經
      本院判決無罪）所經營之裕毛屋營造股份有限公司（下稱
      裕毛屋公司）承包臺中縣政府所發包之「東勢鎮明正里番
      溝（番溝橋）下游排水改善工程」（下稱本件工程）在上
      開公有地附近施作之機會，冀圖以合法施工掩護非法盜採
      砂石，而基於共同概括之犯意聯絡，意圖為自己不法之所
      有，由乙○○於民國92年8 月30日出面向從事挖土機、砂
      石車出租之己○○、辛○○（均經本院判決無罪）僱用司
      機及租用挖土機、砂石車，雙方約定挖土機費用1 天新臺
      幣（下同）1 萬元、砂石車則以載運趟數計算酬勞，乙○○並帶同己○○前往盜採現場查看，嗣己○○、辛○○2
      人依其在上開行業之歷練，雖均明知或均可預見乙○○係
      要盜採砂石，惟仍均基於竊盜之確定或不確定故意，而與
      乙○○基於共同犯意之聯絡，而分別指派亦知曉內情或亦
      有預見係要盜採砂石而與彼等有共同犯意聯絡之子○○（
      經本院判決無罪）於同月30日到9 月2 日間，前往現場駕
      駛挖土機，將上開行水區內之砂石盜挖至丁○○、甲○○
      （均經本院判決無罪）所駕駛之車牌號碼分別為3J-282號
      、RX-766號砂石車車斗內，再由丁○○、甲○○2 人載至
      丙○○（經本院判決無罪）所經營位於苗栗縣三義鄉伯公
      坑之乙福砂石廠堆置，壬○○、乙○○2 人則分別在盜採
      現場或乙福砂石廠指揮或控管砂石車進出，並由丙○○另
      雇請知情之戊○○（經本院判決無罪）於乙福砂石廠內駕
      駛剷土機，整理盜採而來之砂石，估計共竊取上開大安溪
      河床上之砂石至少1,300 餘立方公尺。
    (二)起訴法條及罪名：
      刑法第321 條第1 項第4 款之結夥竊盜罪。
二、檢察官之舉證：
    (一)被告壬○○、乙○○之供述。
    (二)共同被告庚○○、丙○○、戊○○、己○○、辛○○、子
      ○○、丁○○、甲○○之供述。
    (三)證人即臺中縣政府工務局水利課職員癸○○於警詢時之證
      述。
    (四)證人即臺中縣政府工務局水利課職員丑○○、經濟部水利
      署第三河川局職員寅○○、苗栗縣警察局刑警隊偵查員卯
      ○○於偵查中之證述。
    (五)經濟部水利署第三河川局現場勘查紀錄4 份。
    (六)扣案之挖土機1 輛、3J-282號、RX-766號砂石車各1 輛。
    (七)扣案之進料單1 本。
    (八)查獲照片24張。
    (九)92年10月17日履勘現場筆錄（乙福砂石廠）、會勘照片。
    (十)東勢鎮明正里（番溝橋）下游排水改善工程包商估會單。
    (十一)經濟部水利署第三河川局93年1 月5 日水三管字第093020
      00140 號函。
    (十二)93年3 月8 日履勘現場筆錄、照片。
    (十三)臺中縣東勢地政事務所土地複丈成果圖。
三、被告之陳述：
    被告壬○○坦承受僱於庚○○，在裕毛屋公司向臺中縣政府
    承包之本件工程施工現場擔任監工，於92年8 月30日委託乙○○代為僱請挖土機、砂石車，並自同日起至次月2 日止，
    在現場指揮挖土機及砂石車將大安溪河川區域內之砂石清運
    至丙○○所經營之乙福砂石廠堆置等事實；被告乙○○亦坦
    承受壬○○委託出面向己○○、辛○○僱用司機及租用挖土
    機、砂石車至現場工作，再介紹壬○○向丙○○商借乙福砂
    石廠之場地堆置砂石等事實。然被告2 人均堅決否認犯行，
    被告壬○○辯稱：伊是按圖施作長度245 公尺之護岸，施工
    範圍已超出大安溪舊提防，認為挖取砂石之地點在施工範圍
    內，因颱風即將來襲，為避免溪水沖刷砂石，損及工程及緊
    鄰之果園，才請乙○○協助，將該處之砂石暫時清運寄放在
    鄰近之乙福砂石廠等語；被告乙○○則辯稱：伊是乙福員工
    ，又住在施工現場附近，壬○○說要整治河道，問有無認識
    的朋友，並拿1 份合約給伊看，伊才會幫壬○○挖土機、砂
    石車，並代為詢問丙○○可否出借場地等語。
四、本院之判斷：
    (一)法律依據：
      1.刑事訴訟法第154 條第2 項：犯罪事實應依證據認定之
        ，無證據不得認定犯罪事實。
      2.最高法院30年上字第816 號判例：認定不利於被告之事
        實，須依積極證據，苟積極證據不足為不利於被告事實
        之認定時，即應為有利於被告之認定，更不必有何有利
        之證據。
      3.最高法院76年台上字第4986號判例：認定犯罪事實所憑
        之證據，雖不以直接證據為限，間接證據亦包括在內，
        然而無論直接或間接證據，其為訴訟上之證明，須於通
        常一般之人均不致有所懷疑，而得確信其為真實之程度
        者，始得據為有罪之認定，倘其證明尚未達到此一程度
        ，而有合理之懷疑存在時，事實審法院復已就其心證上
        理由予以闡述，敘明其如何無從為有罪之確信，因而為
        無罪之判決，尚不得任意指為違法。
      4.最高法院92年台上字第128 號判例：檢察官對於起訴之
        犯罪事實，應負提出證據及說服之實質舉證責任。倘其
        所提出之證據，不足為被告有罪之積極證明，或其指出
        證明之方法，無從說服法院以形成被告有罪之心證，基
        於無罪推定之原則，自應為被告無罪判決之諭知。
    (二)無罪之理由：
      1.本件之首要爭點，乃被告壬○○將其挖取砂石地點誤認
        為在工程施工範圍內之可能性是否存在。經查，被告壬○○挖取砂石之地點，依證人卯○○於本院95年7 月21
        日勘驗時指證及測量之結果，係位在番溝溪下游左側已
        施作完成護岸終點（與大安溪水泥提防垂直銜接）以外
        約40.3（32+8.3）公尺處；而新完工之左、右側護岸終
        點平行切齊，左側護岸長度約245 公尺（另延伸出長約
        2 公尺之翼牆，故總長度約247 公尺），與本件工程設
        計人丑○○之原始設計相符，右側護岸長度則僅有193
        公尺，此經本院勘驗及證人丑○○、癸○○證述屬實，
        有勘驗筆錄及後附現場圖、照片在卷可稽（本院卷二第
        202 至225 頁）。如僅以左側護岸施作之長度計算，被
        告壬○○挖取砂石之地點顯已超越施工範圍，且與施工
        終點相距甚遠，被告壬○○應不致於對此發生誤認。然
        按被告壬○○所供，其施工之順序係先施作右側護岸，
        再施作左側護岸，此節供述亦有其提出之施工過程照片
        43張（分別顯示番溝溪右側護岸施工中、左側空無一物
        ，或右側護岸已完工、左側仍在施工中之情況）可資佐
        證（本院卷一第179 至200 頁），足認非虛，則被告壬○○最初於施作右側護岸時，是否認知對此部分工程之
        施工範圍不及245 公尺，即事涉其挖取砂石之主觀意圖
        ，而有調查之必要。
      2.就此一疑點，證人丑○○固曾於偵查中證稱：本件工程
        的護岸是以達到舊有堤防的距離設計的，終點在舊提防
        （92年度偵字第3448號卷【下稱偵卷】二第218 、219
        頁），於本院審理時結稱：開工前有跟承包商現場工地
        主任講施工範圍，告知起點、終點，被告壬○○也有去
        等語（本院卷二第8 頁），似不利於被告壬○○，惟觀
        諸丑○○所繪製之本件工程「施工位置示意圖」，其上
        標示左側護岸（即河岸兩側之粗黑線條）施工起點在「
        A0K+000 」處，終點在「A0K+245 」處，右側護岸施工
        起點在「A0K+011 」處，終點仍為「A0K+245 」處，且
        圖上全未註記大安溪堤岸與番溝溪、應施作護岸之相對
        位置（偵卷二第24頁），僅憑此一工程圖，極可能獲致
        右側護岸須施作234 公尺長之結論，卻無從得悉前述丑
        ○○之設計目的─銜接大安溪舊提防；而依丑○○所證
        情節可知，被告壬○○於丑○○說明施工範圍之時，尚
        非現場工地主任，換言之，丑○○告知之對象並非被告
        壬○○，則被告壬○○於本件工程開始施作前，是否確
        已自丑○○或該名現場工地主任處接收丑○○指示施工
        範圍之訊息無誤，亦容有疑問，況丑○○在現場指定施
        工範圍，僅以口頭告知，並未形諸文字，又無插旗幟或
        做其他明顯標誌之動作（本院卷二第8 頁丑○○證述）
        ，倘承包商現場施工人員有所更迭，交接復未盡確實，
        焉能期待後續施工人員逕自揣測設計人未曾在工程圖上
        清楚表示之意思，不按照圖面繼續施工？再者，證人癸○○於案發當日警詢時即陳稱：警方查獲之盜採處所是
        縣政府發包工程之處所（偵卷一第53頁），於92年10月
        17日第一次會同檢察官履勘現場後又證稱：石壁坑工程
        沒有超出範圍（偵卷二第41頁），嗣93年3 月8 日第二
        次會同檢察官履勘現場後仍證稱：知道施工範圍，施工
        終點在今日會勘地形凹陷處，有噴註記在大石頭上，要
        做的構造物確實是245 公尺，今日履勘是在施工範圍內
        等語（偵卷二第177 頁），其證詞絲毫未提及工程終點
        在大安溪堤岸之事實，甚至一再指陳被告壬○○挖取砂
        石之地點仍屬施工範圍內，按癸○○身為本件工程之主
        辦及監工（本院卷二第16頁癸○○證述），與丑○○同
        任職於臺中縣政府工務局水利課，其對施工範圍之認知
        尚且與丑○○設計之意旨不符，則僅係受僱於承包商裕
        毛屋公司在現場依約施工，亦未曾經丑○○當面告知施
        工細節之被告壬○○，怎能確知右側護岸應施作之長度
        遠少於左側護岸？此外，由卷附查獲現場照片（偵卷一
        第100 至107 頁）所呈現之景象，並無法確認案發當時
        自被告壬○○施作右側護岸處，能否清楚分辨番溝溪左
        、右兩側大安溪舊提防之位置，進而發現其施作護岸之
        範圍可能超出設計意旨；而觀偵卷二第195 、197 及19
        8 頁之現場全景照片可知，至93年3 月8 日檢察官履勘
        現場時，大安溪舊堤防外極大面積之河川地內依然種有
        大片桃樹，種植桃樹區域與番溝溪間並隔有一道高度與
        提防相當、以土石堆成之巨大駁坎，自提防處一路延伸
        至本件挖取砂石地點（第195 頁），加以河川地內雜草
        叢生，自大安溪堤防外往番溝溪上游方向望去，確實不
        易發現水泥堤防之存在（第198 頁）。綜合上述，被告
        壬○○主觀上認為應按圖施作234 公尺長之右側護岸之
        可能性，尚屬難以排除。
      3.倘被告壬○○對本件工程右側護岸應施作之長度確有誤
        認，應進一步審究者，即係其為警查獲挖取砂石之地點
        ，是否可能在其主觀上認定之右側護岸施工範圍內？又
        有無任何挖取該處砂石之正當理由？前已述及，被告壬○○挖取砂石之地點，在目前番溝溪左側護岸終點（即
        大安溪提防處）以外約40.3公尺處，與長度193 公尺右
        側護岸終點之距離亦應相去不大。而依偵查中檢察官92
        年10月17日履勘現場筆錄所載：「三、挖取砂地點為左
        岸，對向之護岸尚未完成，被告陳（壬○○）供稱施工
        前據右岸地主稱此段河道因颱風故，有向右偏移，施作
        右側護岸之處，係在現河道左岸上…。四、據縣府彭小
        姐（癸○○）稱，右側護岸係依上游護岸依弧度順著施
        工，現場確有河道右移現象，施工時應往左調整」及後
        附現場圖（偵卷二第36、37頁）可知，當時接近挖取砂
        石地點之右側已有部分護岸施作完成，左側則無，挖取
        砂石地點雖位在番溝溪左岸，惟亦在沿右側護岸弧度往
        大安溪方向延伸之路徑上，顯示番溝溪確曾發生改道。
        綜觀上情，足認本件挖取砂石之地點，實不無可能座落
        在被告壬○○原先主觀認定之234 公尺長右側護岸施工
        範圍內，如其已經開始在此施工，為施作護岸基礎，自
        有挖取砂石後加以堆置或清運之需求。就此，檢察官93
        年3 月8 日履勘現場筆錄固載明：「從施工範圍終點處
        往上到疑似做水泥護欄處往下到盜採現場處並無施工跡
        象」（偵卷二第173 頁），本院勘驗現場時亦未發現證
        人卯○○所指查獲地點一帶有任何施作護岸工程殘留之
        痕跡，然前開檢察官履勘之時間，與本案查獲已相隔半
        年之久，本院勘驗之時更在兩側護岸完工驗收後，所見
        地貌均難保不曾受強大之自然力或人為作用而改變，佐
        以證人即現場工人辰○○於審理中明確結證：右側護岸
        做到出水口，超過舊提防大約3 、40米，但被風災沖掉
        了，可能是風災很大才沒有痕跡等情（本院卷二第45頁
        ），及本院卷二第193 、197 頁之施工過程照片復顯示
        接近番溝溪、大安溪匯流處之右側護岸曾有嚴重斷裂、
        損壞之情形，衡情若非護岸已延伸至地勢平坦開闊之大
        安溪河川地內，似不至於遭洪水沖刷至此程度等情，則
        被告壬○○所辯右側護岸一度施作至大安溪堤防外，緊
        鄰挖取砂石地點乙節，亦難謂全屬無據。由是觀之，被
        告壬○○於前次災害過後，杜鵑颱風又即將來襲之際（
        參交通部中央氣象局92年8 月31日至92年9 月2 日所發
        颱風警報單，偵卷二第129 至147 頁），為避免護岸結
        構遭洪水破壞之事重演，甚至波及鄰近果園，導致民眾
        將災害歸咎於施工單位，乃僱工將其主觀上認定屬施工
        範圍內之河床上、可能阻礙水流之砂石，清運至他處暫
        時堆置之可能性，即不能遽予否定。
      4.假若被告壬○○確有盜採砂石犯行，理當將竊得之砂石
        逕載往營運中之砂石廠銷贓變現，以求儘快獲得利益，
        並減少為警循線查緝之風險，然本件挖取之砂石卻係運
        至位在苗栗縣三義鄉、距離現場僅約15分鐘車程、當時
        已停工數月之乙福砂石廠暫時堆置，有暫時堆置合約書
        1 紙（偵卷二第45頁）及前揭93年3 月8 日檢察官履勘
        現場筆錄可佐，並分據被告乙○○、共同被告丙○○供
        述甚詳，準此，被告壬○○所為是否係基於為自己不法
        所有之意圖，實非無疑。又觀諸偵卷一第103 至107 頁
        之查獲現場照片，由共同被告子○○所操作、負責挖取
        砂石之挖土機係位在一高起之砂石堆上，挖土機前方即
        砂石車停放之處，為一片經挖土機挖掘、整平之地面，
        其水平高度與周邊雜草叢生處雜草根部之土地高度約略
        相當，並未顯然低於水面，第104 頁下方之照片更可清
        楚看出由砂石車所在位置延伸大安溪河道中央，整片土
        地之地勢極為平整，質言之，本件挖取砂石之現場，客
        觀上未見大規模向地表下方挖掘砂石之情形，已與一般
        盜採砂石之方式有異，再參酌其整地之情狀，以及共同
        被告子○○於查獲當日檢察官訊問時所供：「他（應指
        被告壬○○）說水面上來一點的砂土都要挖起來」等語
        （偵卷一第150 頁），豈非更足以支持被告壬○○有關
        暢通水流之辯解？
      5.基上各節所述，本件檢察官所舉之各項積極證據及論述
        ，尚不足以說服本院形成確信被告壬○○有罪之心證，
        本件仍可合理懷疑為：被告壬○○主觀上認為挖取砂石
        地點在施工範圍內，因颱風即將來襲，為避免該處河床
        上之砂石妨礙水流造成危害，出於暫時清運、日後回填
        之想法，僱工將之挖取載運至乙福砂石廠堆置，並不具
        不法所有之意圖。既然如此，僅係受被告壬○○之託，
        代為僱請司機、租用挖土機及砂石車，並向乙福砂石廠
        負責人丙○○商借場地之被告乙○○，亦難認為有何竊
        盜之犯意或行為。從而，被告2 人之犯行均屬不能證明
        ，揆諸前揭法律規定及判例意旨，應諭知被告2 人無罪
        之判決。
五、適用之法律：
    刑事訴訟法第301 條第1 項。
本案經檢察官石東超到庭執行職務。
中    華    民    國    95    年    12    月    29    日
                  刑事第一庭    審判長法  官  劉興浪
                                      法  官  吳國聖
                                      法  官  羅貞元
以上正本證明與原本無異。
如不服本判決，應於判決送達後10日內向本院提出上訴狀（應抄
附繕本）。告訴人或被害人如對於本判決不服者，應具備理由請
求檢察官上訴，其上訴期間之計算係以檢察官收受判決正本之日
期為準。
                                      書記官  劉秋雯
中    華    民    國    95    年    12    月    29    日


司法院資訊處製作；財團法人民間司法改革基金會備份。
